【裁判字號】    89,台上,4693
【裁判日期】    890809
【裁判案由】    常業重利
【裁判全文】
最高法院刑事判決                              八十九年度台上字第四六九三號
    上  訴  人  甲○○
    選任辯護人  湯金全律師
                徐萍萍律師
                陳慧博律師
右上訴人因常業重利案件，不服台灣高等法院高雄分院中華民國八十七年六月九日第
二審判決（八十七年度上訴字第六○四號，起訴案號：台灣高雄地方法院檢察署八十
六年度偵字第一四八六一號），提起上訴，本院判決如左：
    主  文
上訴駁回。
    理  由
按刑事訴訟法第三百七十七條規定：上訴於第三審法院，非以判決違背法令為理由，
不得為之。是提起第三審上訴，應以原判決違背法令為理由，係屬法定要件；且必須
依據卷內資料為具體之指摘，並足據以辨認原判決已具備違背法令之形式，始屬相當
。又若所指摘事項僅屬訴訟程序上之瑕疵，於判決結果無影響者，依同法第三百八十
條規定，亦應從程序上予以駁回。本件上訴人甲○○上訴意旨略稱：(一)證人許漢宗於
警訊及檢察官偵查中均未證稱其係需錢孔急始向上訴人借錢，則上訴人究有無乘其急
迫、輕率或無經驗而貸與款項取得重利﹖即非無疑。原審未詳予調查，即遽認上訴人
有此部分之重利犯行，尚嫌率斷。(二)證人葉陳淑梅於警訊證稱其向上訴人借新台幣（
下同）十萬元，每十天付息二萬四千元，已付七期利息總計十六萬八千元等語；但於
第一審證稱伊只借二十多天即還款，錢係一位陳先生拿給伊等語，先後陳述不一致，
則其不利於上訴人之證詞，是否與事實符合﹖非無研求餘地。原審據採其證詞資為上
訴人有重利犯行之證據，採證於法有違。(三)證人連淡於警訊雖證稱伊向上訴人借十萬
元，利息每月九十分，十天算一次，借錢時先扣利息，每十天再付利息三萬元，伊計
已付利息二十萬元等語，如果無訛，則連淡應係借十萬元，已付七期利息計二十一萬
元，始為正確，其竟稱僅付利息二十萬元，顯與事實不符，足見其證供是否事實，非
無疑義。原審未傳訊證人連淡調查清楚，率行判決，有未盡職權查證能事之違法。(四)
依證人林德賜於警訊證稱其向上訴人借錢十萬元，共付六千元之利息等語，以十萬元
收取六千元利息而言，是否為重利﹖亦值推敲。原審未予調查，遽認上訴人有此部分
重利犯行，亦嫌率斷。(五)扣案之十一萬六千六百元，雖係在上訴人家中搜出，原判決
認係上訴人犯罪所得及準備供犯罪所用之物，予以宣告沒收，但其所憑之證據何在﹖
並未加以說明，尚嫌理由欠備。(六)上訴人經營貸款業務僅二個月許，僅貸與四人，所
得利益非多，顯難謂係恃此為業，賴以維生；且案發後已與貸款人許漢宗等人和解，
並免除葉陳淑梅尚欠之本金五萬元，足見上訴人並無以此維生之實，原審不察，竟認
上訴人係犯常業重利，適用法則不當。惟查原審依其調查證據結果，本於推理作用，
認定上訴人自民國八十六年四月中旬，在高雄市○○區○○街二十二號十二樓之一經
營俗稱之「地下錢莊」，利用媒體廣告或友人介紹，招徠不特定之人向其借款，乘葉
陳淑梅、連淡、林德賜、許漢宗等人急需用款之際，分別貸與款項，收取每月九分至
九十分不等之高額利息，其詳情如原判決附表一所列，藉此取得與原本顯不相當之重
利，並以之為業維生等語；因將第一審論處上訴人以乘他人急迫貸以金錢而取得與原
本顯不相當之重利為常業罪刑之判決撤銷，改判仍論處同一罪刑，業已明係依憑上
訴人於警訊供承其所經營之地下錢莊，利息含佣金十分，九十分的比較少等語，於第
一審復稱他們（指葉陳淑梅、連淡、林德賜、許漢宗）缺錢，有急用才向伊借錢等語
；核與證人葉陳淑梅、連淡、林德賜、許漢宗等人於警訊或第一審中之證述情節相符
，足見上訴人確有上開乘人急迫貸以款項而取得重利之行為；上訴人係以刊登廣告或
經友人介紹，招徠不特定之人貸以款項取得重利，其自承因經濟不景氣，檳榔攤生意
不佳，做錢莊每月收入可達三萬元至五萬元等語，足見其係以之為業維生；復有其所
有如原判決附表二所示供犯罪所用、所得或準備供犯罪所用之物扣案可稽，為其所憑
之證據及認定之理由；並以上訴人所辯僅貸與葉陳淑梅五萬元，其貸款之利息僅五分
至十分，並非以貸款之收入為業維生等語，係飾卸之責，不足採信；所提出其在汽車
公司擔任員工之證明書，不影響其上開常業犯行之成立；俱分別於理由內予以指駁及
說明。從形式上觀察，尚無違背法令之情形存在。上訴意旨(一)至(四)、(六)乃摭拾卷內資
料之片段，就原審已詳細調查並於理由內予以指駁說明之事項，重為事實上之爭辯，
或對原審採證認事職權之適法行使，任意指摘，俱不足據以辨認原判決有各該所指違
背法令之形式。另上訴人於第一審供承扣案之證物（含十一萬六千六百元）皆是伊所
有，係供為本件放款用的（一審卷四四頁），則原判決據以認定該扣案之十一萬六千
六百元，係上訴人準備供上開犯罪所用之物，雖未於其理由內明此事項業經上訴人
於第一審中供明，亦僅屬訴訟程序上之瑕疵，於原判決結果尚無影響，依刑事訴訟法
第三百八十條規定，上訴意旨(五)尚不得執為適法之第三審上訴理由。綜上所述，依首
揭說明，本件上訴應從程序上予以駁回。
據上論結，應依刑事訴訟法第三百九十五條前段，判決如主文。
中      華      民      國    八十九    年      八      月      九      日
                              最高法院刑事第十庭
                                  審判長法官  曾  有  田
                                        法官  陳  宗  鎮
                                        法官  劉  介  民
                                        法官  魏  新  和
                                        法官  孫  增  同
      右正本證明與原本無異
                                              書  記  官
中      華      民      國    八十九    年      八      月      十四    日


司法院資訊處製作；財團法人民間司法改革基金會備份。
